最高法院刑事判決　　　　　　九十六年度台上字第七四五一號
上　訴　人　乙○○
　　　　　　　　　　號
選任辯護人　陳萬發律師
上　訴　人　甲○○
　　　　　　　　　　717巷136號（
　　　　　　丙○○
　　　　　　　　　　號
上列上訴人等因違反毒品危害防制條例案件，不服台灣高等法院
中華民國九十六年九月四日第二審更審判決（九十六年度上更(一)
字第二一０號，起訴案號：台灣桃園地方法院檢察署九十三年度
偵字第一五二０六號），提起上訴，本院判決如下：
    主  文
原判決撤銷，發回台灣高等法院。
    理  由
本件原判決認定：一、上訴人甲○○、丙○○、乙○○（下稱上
訴人等三人）均明知海洛因係毒品危害防制條例第二條第二項第
一款所列之第一級毒品，不得非法持有及販賣，竟共同基於販售
第一級毒品海洛因以營利之概括犯意或犯意聯絡，或由甲○○與
丙○○共同，或由甲○○、丙○○與乙○○共同，均先由甲○○
販入海洛因後持有或共同持有伺機販賣，先後為下列販賣第一級
毒品海洛因之行為：(一)甲○○與丙○○二人基於販賣第一級毒品
以營利之概括犯意聯絡及行為分擔，自民國九十二年七月初某日
起，先由廖子弘撥打丙○○所使用門號為0000000000號電話向丙
○○購買，其後丙○○因即將接受強制戒治，遂於九十二年七月
七日入戒治處所前，向廖子弘告知可撥打由甲○○使用之000000
0000號行動電話向甲○○購買，丙○○並於九十三年一月九日出
戒治處所後仍持續販賣。廖子弘即自九十二年七月初某日起至九
十三年六月間止而於其中十個月內，分別以上開電話與甲○○、
丙○○洽定購買第一級毒品海洛因數量、交易時間、地點後，再
由廖子弘至甲○○、丙○○所居住之桃園縣楊梅鎮大金山下三十
七號，以一包新台幣（下同）一千元至二千元之代價，購買海洛
因，每星期約買三、四次，共約一百二十次。(二)上訴人等三人共
同基於販賣第一級毒品海洛因以營利之犯意聯絡，於九十三年三
月間某日，因廖子弘撥打行動電話無法聯繫甲○○及丙○○，乃
直接前往該二人同上住所，而乙○○出來應門時表示丙○○在睡
覺，廖子弘即告知要買三千元海洛因，乙○○乃進入屋內取出價
值三千元的海洛因販賣予與廖子弘一次。二、甲○○明知甲基安
非他命係公告之第二級毒品，不得販賣、持有，竟基於販售第二
級毒品甲基安非他命以營利之概括犯意，以較低價格先後販入第
二級毒品甲基安非他命後，再分裝，並先後為下列販賣第二級毒
品甲基安非他命之犯罪行為：(一)於九十三年一、二月間內之不詳
時日，由王雅芳撥打甲○○所使用之0000000000號行動電話與甲
○○洽定購買甲基安非他命之數量後，再至甲○○同上住處，以
每一小包一千元之代價，向甲○○購買甲基安非他命三次。(二)於
九十三年一、二月間內之不詳時日，由林政龍撥打甲○○所使用
之0000000000號行動電話與甲○○洽定購買甲基安非他命之數量
後，再至甲○○同上住處，以每一小包二千元至三千元之代價，
向甲○○購入甲基安非他命八、九次。(三)於九十三年二月間內之
不詳時日，由黃清祥撥打甲○○所使用之0000000000號行動電話
與甲○○洽定購買甲基安非他命之數量後，再至甲○○同上住處
，以每一小包一千元之代價，向甲○○購入甲基安非他命四次。
嗣經警持搜索票在同上處所查獲，並循線查獲等情。因而撤銷第
一審關於關於丙○○販賣第一級毒品罪部分暨甲○○、乙○○部
分之科刑判決，改判仍論甲○○以共同連續販賣第一級毒品罪，
處有期徒刑柒年拾月，又連續販賣第二級毒品罪，處有期徒刑肆
年陸月，並定應執行刑有期徒刑拾貳年貳月；論丙○○以共同連
續販賣第一級毒品罪，處有期徒刑捌年；論乙○○以共同販賣第
一級毒品罪，處有期徒刑柒年肆月；並均為相關從刑之諭知。固
非無見。
惟查：（一）科刑之判決書，須將認定之犯罪事實詳予記載，然
後於理由逐一說明其憑以認定之證據，以使事實與理由兩相一致
，方為合法，倘事實已有敘及，而理由內未加說明，是為理由不
備；理由內已加說明，而事實無此記載，則理由失其依據，均足
構成撤銷之原因。毒品危害防制條例第四條第一項、第二項之販
賣第一級、第二級毒品罪，以行為人有營利之目的，而販入或賣
出第一級、第二級毒品或二者兼而有之者為其構成要件，故行為
人有無此項犯罪之目的條件，自應於事實欄內為翔實之記載，然
後於理由內說明其憑以認定之證據，始稱適法。原判決論上訴人
甲○○販賣第一級毒品罪及販賣第二級毒品罪；論上訴人丙○○
、乙○○販賣第一級毒品罪，雖於事實欄略載上訴人等三人有販
入毒品牟利之意思，但並未說明其認定上訴人有營利意圖所憑之
證據及其理由，有判決不備理由之違背法令。（二）審理事實之
法院對於被告有利及不利之證據，應一律注意，詳為調查，綜合
全案證據資料，本於經驗法則及論理法則以定其取捨，並將取捨
證據及得心證之理由於判決內詳為說明，方為適法。原判決認定
：上訴人丙○○與甲○○自九十二年七月間起至九十三年六月間
止，先後共同販賣海洛因予廖子弘計約一百二十次等情。係以廖
子弘所證：伊原先是向丙○○買毒品，後來丙○○告訴伊向甲○
○購買，並提供甲○○行動電話號碼云云，為其論據，因認丙○
○雖於九十二年七月七日至九十三年一月九日在監，然乃無免於
共犯之責（原判決第十一、十二頁理由乙二、(一)之２）。然依卷
內資料，廖子弘於第一審證稱：「（問：被告三人是何時認識？
）丙○○是九十一年就認識，甲○○是九十三年一、二月間拿藥
（即毒品）認識，乙○○是我跟他拿過一次藥（即毒品），之前
沒有跟他聊過天，但有見過面。」等詞（第一審卷(二)第六十頁）
。如廖子弘有關「於九十三年一、二月間拿藥時方認識甲○○」
之證述不虛，則上訴人丙○○於九十二年七月七日至九十三年一
月九日在所戒治期間，廖子弘究係自何人、何處取得向丙○○、
甲○○所購買之海洛因？丙○○與甲○○在該丙○○戒治期間如
何具有犯意聯絡而分擔實施犯行？均屬不明，此攸關上訴人甲○
○、丙○○犯罪事實之認定，即應詳查釐清，原審未遑究明，遽
行判決，復未於理由欄詳為論述，並敘明所憑依據；又原判決事
實一之(二)復認定：上訴人等三人共同基於販賣第一級毒品海洛因
營利之犯意聯絡，於九十三年三月間某日，……乙○○出來應門
時，表示丙○○在睡覺，廖子弘即告知要買三千元第一級毒品海
洛因，乙○○乃進入屋內取出價值三千元之海洛因販賣予廖子弘
一次等情。然就如何認定上訴人甲○○、丙○○對乙○○該次販
賣毒品行為，具有犯意聯絡及行為分擔之證據及理由，亦未置一
詞，有調查之職責未盡及判決不備理由之違背法令。（三）有罪
判決書事實之認定與理由之說明必須互相一致，方為合法。倘若
事實之認定與理由之說明不相一致，按諸刑事訴訟法第三百七十
九條第十四款後段規定，自屬判決理由矛盾之當然違背法令。原
判決於理由內說明：「廖子弘證述向甲○○、丙○○購買海洛因
之時間及次數，因證人廖子弘已忘記詳細之次數及時間，自應依
最有利於上訴人之事實認定之，即甲○○、丙○○自九十二年七
、八月起至九十三年六月間期間約十個月，每星期三次，每次以
一千元之價格販賣海洛因予證人廖子弘，共計一百二十次。」及
「因證人林政龍已忘記詳細之次數，自應依最有利於上訴人之事
實認定之，即甲○○於九十三年一、二月間，每次以二千元之價
格販賣海洛因予證人林政龍，共計八次。」等旨。然於事實仍認
定：廖子弘係以海洛因一包一千元至二千元之代價，購買海洛因
，每個星期約買三、四次，共約一百二十次，及林政龍以每一小
包二千元至三千元之代價，向甲○○購入甲基安非他命八、九次
等情（原判決第十三頁第十二至十七行、第十四頁第五至八行、
第四頁第三至五行、第五頁第三、四行）。就上訴人甲○○、丙
○○販賣毒品之次數及金額之認定與說明，前後已有齟齟；且其
理由說明甲○○係販賣海洛因予林政龍，亦與事實認定係販賣安
非他命不符，事實之認定與理由之說明亦有矛盾；又原判決主文
就上訴人甲○○販賣第一級毒品罪部分，係宣告處有期徒刑七年
十月，然其理由則說明以：量處有期徒刑七年八月（原判決第十
六頁第十五行）。均有判決理由矛盾之違背法令。（四）刑法酌
量減輕其刑，必其犯罪之情狀顯可憫恕者，認科以法定最低刑度
仍嫌過重者，始得為之，刑法第五十九條定有明文。又刑罰之量
定，固屬法院自由裁量之職權行使，惟刑事審判之量刑，旨在實
現刑罰權之分配的正義，故法院對科刑判決之被告量刑，應受比
例原則及公平原則之限制，並應符合罪刑相當原則，使罰當其罪
，否則其判決即非適法。此所以刑法第五十七條明定科刑時應審
酌一切情狀，尤應注意該條所列各款情形，以為科刑輕重之標準
。原判決認定：上訴人甲○○與丙○○前後十個月共同販賣毒品
海洛因達一百二十一次，及上訴人甲○○販賣甲基安非他命予王
雅芳等三人，前後共十五次等情。如若無訛，其犯罪情節非為不
重，亦未見有何可憫恕之情形存在。原判決理由說明以：其販賣
海洛因部分，所販賣之對象僅有廖子弘，販賣甲基安非他命部分
，所販賣對象只有王雅芳、林政龍、黃清祥，情輕法重，衡其犯
罪情狀，在客觀上足以認倘科以其法定最低之刑，實嫌過重，而
依刑法第五十九條之規定，酌量減輕其刑云云（原判決第十六頁
第一至六行）。依上開說明，有適用法則不當之違背法令。原判
決理由復說明：審酌甲○○販賣第一級、第二級毒品海洛因及甲
基安非他命，及丙○○、乙○○販賣第一級毒品海洛因之次數及
數量、對社會及他人所造成之損害及犯後猶飾詞圖辯，空言否認
犯行，態度不佳，均無悔意等一切情狀（原判決第十六頁第十一
至十四行），資為其科刑輕重之審酌事項。然衡之上訴人乙○○
僅販賣第一級毒品一次，原判決量處有期徒刑七年四月，而上訴
人甲○○、丙○○販賣第一級毒品共一百二十一次，竟僅分別量
處有期徒刑七年十月及八年，顯然不合於公平原則及比例原則。
以上或為上訴意旨所指摘，或為本院得依職權調查之事項，應認
原判決仍有撤銷發回之原因。且就（一）（二）部分本院前次發
回意旨已予指明，原判決仍未予說明，以致瑕疵依然存在，自屬
無可維持。
據上論結，應依刑事訴訟法第三百九十七條、第四百零一條，判
決如主文。
中　　華　　民　　國　九十六　年　 十二 　月　二十一　日
                      最高法院刑事第五庭
                          審判長法官  林　增　福
                                法官  邵　燕　玲
                                法官  張　清　埤
                                法官  陳　世　雄
                                法官  蔡　國　在
      本件正本證明與原本無異
                                      書  記  官
中　　華　　民　　國　九十六　年　 十二 　月　二十六　日
                                                Ａ
